【裁判字號】    99,上易,2138
【裁判日期】    991029
【裁判案由】    妨害自由
【裁判全文】
臺灣高等法院刑事判決                99年度上易字第2138號
上  訴  人  臺灣板橋地方法院檢察署檢察官
被      告  乙○○
選任辯護人  鄭仁壽律師
上列上訴人因被告妨害自由案件，不服臺灣板橋地方法院99年度
易字第584號，中華民國99 年8月2日第一審判決（起訴案號：臺
灣板橋地方法院檢察署98年度偵字第24140，25414號），提起上
訴，本院判決如下：
    主  文
上訴駁回。
    理  由
一、公訴意旨略以：被告乙○○借錢給告訴人甲○○（有關被告
    被訴重利罪部份，業經原審判決無罪確定），因告訴人甲○
    ○無法依約還款，被告乙○○竟與真實姓名年籍不詳自稱為
    「阿俊」、「阿俊大哥」及「吳先生」之成年男子等人，共
    同基於恐嚇之犯意聯絡，先於民國97年7 月中旬某日，由自
    稱「阿俊」之人以0000000000號行動電話撥打告訴人甲○○
    所使用之0000000000號行動電話，向告訴人甲○○恫稱：「
    這筆借款要如何還款，如果不處理的話，我就要來你工作的
    地點找你」等語；復於98年1、2月間某日，再由自稱「阿俊
    大哥」之人以門號0000000000號行動電話撥打甲○○上開行
    動電話門號，向告訴人甲○○恫稱：「看你這筆債要如何清
    償，如果不還的話，你自己看著辦」等語；再於98年6 月下
    旬某日，由被告乙○○親自以門號0000000000號行動電話撥
    打告訴人甲○○上開行動電話門號，向告訴人甲○○恫稱：
    「我有請天道盟的人來處理這筆債務，如果這筆債務月底還
    不完，那你就不用再還了，到時候會有人去找你」等語；最
    後則係於98年7月29日下午2時50分許，由自稱「吳先生」之
    人以門號0000000000號行動電話撥打甲○○上開行動電話門
    號，向甲○○恫稱：「這筆借款要如何還款，是否有誠意要
    解決，是不是還住在中和市○○路」等語，以及另於98年 8
    月7日下午2時24分許，以不知情之謝薇婷（所涉恐嚇部分，
    另經檢察官不起訴處分）所申辦0000000000號行動電話撥打
    告訴人甲○○上開行動電話門號，向告訴人甲○○恫稱：「
    如果你一直都不處理，我就找你家裡的人」等語，均使告訴
    人甲○○心生畏懼，致生危害於安全，因認被告涉犯刑法第
    305條恐嚇危害安全罪嫌云云。
二、按犯罪事實應按證據認定之，無證據不得認定犯罪事實；不
    能證明被告犯罪或其行為不罰者，應諭知無罪之判決。刑事
    訴訟法第154條第2項、第301條第1項定有明文。又認定犯罪
    所憑之證據，雖不以直接之證據為限，間接證據亦包含在內
    ，然而無論直接證據或間接證據，其為訴訟上之證明，須於
    通常一般人均不致有所懷疑，而得確信其為真實之程度者，
    始得據為有罪之認定，倘其證明尚未達於此一程度，而有合
    理之懷疑存在時，事實審法院已就其心證上理由予以闡述，
    敘明其無從為有罪之確信，因而為無罪之判決，尚不得任意
    指為違法，此有最高法院82年度臺上字第163 號判決、76年
    度臺上字第4986號、30 年度上字第816號等判例意旨可資參
    照。又刑事訴訟法第161條已於91 年2月8日修正公布，修正
    後同條第1 項規定：檢察官就被告犯罪事實，應負舉證責任
    ，並指出證明之方法。因此，檢察官對於起訴之犯罪事實，
    應負提出證據及說服之實質舉證責任。倘其所提出之證據，
    不足為被告有罪之積極證明，或其闡明之證明方法，無從說
    服法官以形成被告有罪之心證，基於無罪推定之原則，自應
    為被告無罪判決之諭知，最高法院92年度臺上字第128 號亦
    著有判例可為參照。再犯罪事實應依證據認定之，為刑事訴
    訟法所明定，故被告否認犯罪事實所持之辯解，縱屬不能成
    立，若非有積極證據足以證明其犯罪行為，不能遽為有罪之
    認定，最高法院30年上字第1831號亦有判例可參。
三、證據能力：
（一）辯護人辯稱：告訴人警詢為審判外陳述，無證據能力乙節
      ，按被告以外之人於審判外之言詞或書面陳述，除法律有
      規定者外，不得作為證據。刑事訴訟法第159條第1項定有
      明文，是此部份所辯，即非無據。
（二）辯護人辯稱：告訴人偵訊為審判外陳述，無證據能力乙節
      。按被告以外之人於偵查中向檢察官所為之陳述，除顯有
      不可信之情況者外，得為證據，刑事訴訟法第159條之1第
      2 項亦有明文。辯護人並未陳明告訴人於偵訊，有何顯不
      可信之情況，何況，告訴人甲○○於檢察官偵查時，係以
      證人之身份陳述，並依法具結，並無顯然不可信之情況，
      依上開刑事訴訟法第159條之1第2項規定，得為證據。此
      部份所辯，尚有誤會。
（三）被告及辯護人對後引證據，並不爭執其證據能力（本院卷
      第28頁），且觀其製作取得之情形，亦無違法或不當之情
      況，依刑事訴訟法第159 條之規定，均有證據能力，合予
      敘明。
四、公訴人認為被告乙○○涉犯恐嚇罪嫌，無非係以告訴人甲○
    ○指訴，及證人林進仁証述為據。訊據被告乙○○堅決否認
    有何恐嚇之犯行，辯稱：並不認識「阿俊」、「阿俊大哥」
    及「吳先生」之人，是曾經有一個叫「阿俊」的人打電話說
    要幫伊催收債務，但是因為先前伊委託馬中恆作債務協調，
    並沒有結果，又被騙了1 筆錢的經驗，所以伊就害怕而拒絕
    ，伊不認識他們，不敢讓他們幫忙催收款項等語。經查：
（一）被告辯稱：並未委託「阿俊」之人向告訴人催討債務乙節
      ，然證人林進仁於原審證稱：不知道告訴人向被告借款之
      事是後來告訴人拜託我幫他處理他向被告借錢的事，我才
      知道。97年9 月中旬，商討時，被告並沒有到，商討時是
      跟告訴人及被告的朋友一起談。商討有好幾次，後來決定
      還錢的方式，據我瞭解，被告是第一次被兄弟黑吃黑坑錢
      ，被告的朋友，有壹個叫做阿俊。據了解他是與天道盟走
      的很近。我是沒有聽到他說他是天道盟的。97年9 月後，
      告訴人沒跟我說，被告還有找人跟他談判。阿俊跟我們談
      債務問題，他說被告第一次委託跟告訴人討債的人，把錢
      吃掉，後來被告才去委託阿俊來幫忙討債。被告有跟我確
      認他有請阿俊來討債。阿俊是跟被告一起來拿台支本票。
      之前沒有確認。是阿俊自己說是被告委託他的，當時我有
      要求拿錢時，本人要來，才不會發生像第一次把錢吃掉的
      問題等語（原審卷第90-92 頁），核與證人即告訴人甲○
      ○於原審證稱：約是7 月中旬，自稱天道盟的阿俊，問我
      欠的七百多萬要如何處理，我一時害怕，就請我朋友林進
      仁與他協調，97年9月15 日在林進仁的公司協調，阿俊於
      電話中說問我要如何處理，如果不處理就要到銀行找我，
      我那時任職富邦銀行，我覺得害怕，我就打電話請我朋友
      處理等語（原審卷第72頁），大致相符，參以被告於原審
      準備程序稱：的確有一自稱「阿俊」之人主動表示要為其
      向告訴人催討債務等語（原審卷第17頁），衡情，倘若被
      告未委託並提供告訴人之電話，「阿俊」如何知悉告訴人
      電話並催討債務？且若非被告委託該「阿俊」之人向告訴
      人催討債務，何以事後竟願意偕同「阿俊」之人到場向告
      訴人收取借貸款項？是被告此部份所辯，即不可採。
（二）被告辯稱：不知「阿俊」或阿俊大哥，以天道盟方式恫赫
      告訴人催討債務乙節，如前所述，證人林進仁証稱：未能
      聽聞阿俊自稱天道盟等語，是被告所辯，已非無據，何況
      ，縱被告委託「阿俊」或「阿俊大哥」之人向告訴人催討
      債務，然就「阿俊」或「阿俊大哥」以自稱「天道盟」方
      式恫嚇告訴人還款一事，藉以催討債務之行為，其間究有
      何犯意聯絡及行為分擔？公訴人並未提出積極事證證明之
      ，尚難遽為被告不利之認定。
（三）證人甲○○於偵訊證稱：一位自稱「吳先生」之人於98年
      7月29 日、8月2日及8月7日打電話給伊，不是乙○○打的
      ，他說是乙○○委任處理債務的人，跟伊談金額，該「吳
      先生」於98年8月7日打電話給伊說如果再不還錢會對伊的
      家人不利等語（偵字第25414號卷第61 頁），於原審證稱
      ：被告後來委託一位吳先生打電話給我，98年7 月29日打
      電話給我，打了兩次，我都有錄音，要確認債務及身分。
      對方說如果我不還錢，就要對我家人不利，打電話來的人
      自稱是吳先生。對方用台語說如果我不還錢，就找我家人
      ，看要如何處理，說要對我家人不利。這通電話也有錄音
      ，詳細的內容我忘記了等語（原審卷73頁），原審勘驗告
      訴人所提出98年7月29 日及8月7日電話錄音光碟片結果如
      附件所示，有勘驗筆錄及錄音譯文在卷可稽（原審卷第45
      頁背面至48 頁），觀諸上開3段對話內容，固有你不出來
      喬，就直接對你等語，然此為催討債務常情，能否視為威
      嚇？非無疑問，除此而外，並無隻字片語提及欲加害生命
      、身體、自由、名譽、財產之事，亦無暗示之言語，實難
      認足以使人心生畏懼，與以惡害通知之恐嚇行為，尚屬有
      間。告訴人甲○○上開指述，不無誇大渲染之嫌，尚難遽
      採。
（四）證人甲○○於偵訊證稱：乙○○於98年6月下旬，有以000
      0000000號電話撥打0000000000 號電話恐嚇伊，他說伊再
      不還就要找天道盟來找伊，伊聽了後會害怕，不太敢去上
      班，不太敢回來，因為乙○○知道伊公司地點及住處等語
      （偵字第24140號卷第143 頁）；於原審證稱：98年6月下
      旬，被告打電話給我，說我如果再不還，就不用還了，他
      會請兄弟來找我等語（原審卷第72頁背面），固指被告以
      黑道相脅，然未能提出其他佐證，參酌前述證人甲○○有
      關「吳先生」等人言語恐嚇之說詞，有渲染之嫌，則其說
      詞，憑信性容有可疑之處，尚難遽為被告有恐嚇行為之積
      極證據。
（五）告訴人指稱：被告曾委託馬中恆及施甲河來暴力討債，後
      二人均判刑確定乙節，經查：有關馬中恆及施甲河暴力討
      債案，經本院98年上訴字第4475號判決確定，固認定本案
      被告乙○○委託馬中恆及施甲河討債，惟並未認定就暴力
      犯罪部份，與其二人共犯等情，有該判決附卷可參（原審
      卷第45-48頁），是尚難以被告曾委託他人討債，而討債
      之人犯罪，即推論被告犯罪，是此部份所指，亦難為不利
      被告之認定。
綜上，公訴人所舉事證，尚有合理懷疑空間，無從形成被告有罪
之確信，揆諸首開法條規定及裁判先例意旨，既不能證明被告犯
罪，自應為無罪之諭知。
五、原審同此認定，諭知被告無罪，核無不合。檢察官上訴，未
    提新事証，猶對原證據為爭執，難認有理由，應予駁回。
綜上論斷，應依刑事訴訟法第368條，判決如主文。
本案經檢察官孫冀薇到庭執行職務。
中    華    民    國    99    年    10    月    29    日
                  刑事第十八庭審判長法  官  吳鴻章
                                    法  官  汪梅芬
                                    法  官  周政達
以上正本證明與原本無異。
不得上訴。
                                    書記官  廖純瑜
中    華    民    國    99    年    11    月    1     日
附件一
    「甲○○：喂
      吳先生：喂、喂、喂
      甲○○：嗯
      吳先生：認不認識乙○○？
      甲○○：乙○○？喂
      吳先生：喂、喂、喂
      甲○○：嗯，你說
      吳先生：嗯，乙○○
      甲○○：乙○○，他有、他委託你們嗎？
      吳先生：對、對、對
      甲○○：啊，金額咧？
      吳先生：金額，你們之前是繳多少呀？
      甲○○：他金額是給你報多少？
      吳先生：報0000000
      甲○○：0000000，65、6百50幾萬
      吳先生：對
      甲○○：啊，你是？先生怎麼稱呼？
      吳先生：嗯，口天吳
      甲○○：吳先生喔？
      吳先生：對、對、對
      甲○○：嗯、那、因為我跟你講喔
      吳先生：嗯
      甲○○：我這個案子，他那個檢、我、他有去做那個什麼
              ，檢察官有起訴啦，因為我們有在派出所做、派
              出所做、做和解，然後檢察官現在起訴他是重利
              罪，那在起訴他，我有在跟他做協調，我有部分
              還款給他，那我不知道他為什麼又委託你，我也
              不太懂
      吳先生：他沒有委託我，我也不是、我也不知道啦，啊是
              、所以我是打電話問你看看
      甲○○：嗯、嗯，那你要問我什麼？
      吳先生：看要怎麼處理這條帳呀？
      甲○○：啊，這條帳、他已經、在法院上再跟他處理呀，
              看法院怎麼判決嘛，因為檢察官起訴他重利罪嘛
              ，那到時候、重利罪的部分已經在起訴中了呀，
              那你們要、他之前有委託一些兄弟來收錢，然後
              也被抓去關，然後也、那些兄弟也跑的跑，不知
              道跑去哪裡，我也不知道，啊、到時候我也去作
              證嘛
      吳先生：可能大家、大家是沒有這樣子，是大家看是要怎
              麼清、怎麼算…
      甲○○：我有、我有跟他講，我有跟他說看每個月部分還
              款給他多少，他也同意呀，那為什麼你們又打電
              話來，我也搞不懂，你們要不要去問他，問清
              楚一下
      吳先生：那你每個月還款，是有正常在還款嗎？
      甲○○：我們這個月，我都有部分還、還款給他呀，然後
              這個月也在部份的給他錢呀，我這個月要跟他、
              我們還在、還在電話中協調呀，然後他要、他要
              、還要再拿現金給他呀，啊、我都已經在跟他處
              理中，我不知道為什麼又委託你們，我也搞不太
              清楚。啊，因為我的案子，現在檢察官、那個
              什麼、我那天才去警察局做筆錄，因為檢察官對
              於那個重利罪的部分，一直在做這個confirm 的
              動作，啊、檢察官也傳訊他到案，他也不太敢到
              案，那我也不知道，他現在不知道會不會通緝，
              我也不知道，嘿呀，但是我會去跟他做、做聯絡
              啦
      吳先生：嗯、嗯、嗯
      甲○○：就是這樣子呀，因為警察也在找他呀
      吳先生：因為、因為現在他是叫我們收啦，啊、所以我們
              也是依公司的交代，所以我也沒…
      甲○○：公司要叫你們收，那就是、我部分，我有去委託
              他們去、我、我也是付錢、我也是有部分在還款
              給他呀，那原則上法院的部分，看法院怎麼判決
              ，我要還他多少錢，我要部分還款給他呀。這個
              案子都已經在法庭上，已經在做處理了，對呀，
              然後我也不想拖累你們啦，因為我的電話本來就
              很臭
      吳先生：嗯
      甲○○：對呀，那、因為他當初委託的人的電話什麼，警
              察局那邊通通都有，都已經、都已經輸入在他們
              裡面，警察也在找他呀，我也不知道是怎樣，你
              最好去問他清楚一點
      吳先生：好…大家…（聽不清楚）
      甲○○：你最好問清楚再了解啦，因為警察也在找他、也
              在起訴他呀，你們自己也小心一點
      吳先生：好，我了解
      甲○○：因為我們還是、我欠他錢沒有錯啦，啊、我也是
              好、有在跟他解決嘛，啊、法院我看它判決怎麼
              樣，因為他也有假扣押，假扣押一些我的東西呀
              ，然後錢的部分，他也要扣走呀，那法院都在扣
              了，我也不知道他們要找你們幹什麼？
      吳先生：好、了解了
      甲○○：嘿呀，而且前面、前面那組、因為這件案子，還
              被、還開槍、還怎麼樣，很多事情，然後那個，
              我們也出庭、他也出庭，他都知道呀，喔、好、
              OK
      吳先生：我了解一下
      甲○○：好、好
      吳先生：好（通話時間：98年7月29日第1通）
    「甲○○：我剛剛有跟你解、我剛剛有跟你解釋過了呀
      吳先生：嗯
      甲○○：因為這個案子、那個檢察官在找他、起訴他重利
              罪呀，那我們、他要在法庭上、那如果說他重利
              罪，那我們在法庭上解、解決，因為他大部分利
              息很高嘛，我有要跟他解決，我有還他120 萬呀
              ，我也沒有要跑、手機我也有通
      吳先生：對呀
      甲○○：對，那因為他之前找的那一組有來找我，就是我
              們卡到刑事的問題，啊、我、他現在也被抓去關
              、也卡到開槍，很複雜啦，就這樣
      吳先生：開槍？
      甲○○：對呀，有開槍呀
      吳先生：對方有開槍？
      甲○○：對方有開槍呀，啊、對方有開槍，對方有開槍呀
              ，檢察官他們主動偵查呀，偵查到最後知道蘇囿
              任有重利罪的嫌疑嘛
      吳先生：對、對
      甲○○：所以是三重分局去辦理嘛，然後我有去做筆錄，
              然後三重分局找他也找不到，有去函給他了，叫
              他出面說明，這個案子會卡到刑事的問題，那民
              事的問題6 百多、我之前欠他7 百多萬啦
      吳先生：嗯
      甲○○：我有欠他錢沒有錯
      吳先生：那你現在尾款是6百53萬2 千嘛？
      甲○○：嗯，反正尾款的部分，我在跟他解決嘛，那到時
              候看、因為他去法院聲請什麼支付命令，封我財
              產、封我薪水、封我一堆東西嘛，那變成我就是
              要跟他解決這些問題，那我有要部份還款給他，
              我也跟他協調好了，我不知道他為什麼又要找你
              們，我也搞不懂，嘿呀
      吳先生：那你現在目前、你這期、你支付、支付了沒？
      甲○○：我這、我們還沒有到支付的時間點呀，我們都還
              沒有到呀，對呀、對呀，我們都還沒有到嘛，那
              、我也就、我也很納悶呀，我很納悶他們又找你
              幹什麼，因為我們這已經私底下協調好了，我們
              在三重派出所也協談了好幾次，他也在埔墘派出
              所前面也談了好幾次
      吳先生：嗯
      甲○○：我不知道他為什麼要找你們啦，就是這樣，因為
              、因為現在，如果他真的要這樣，我們法院解決
              ，我們、他要封我薪水，我部分還款，看要怎麼
              還、再慢慢還給他，就這樣嘛，我也沒有、我沒
              有要跑路啦，所以我手機都會通啦，就是這樣子
              呀，喔，好不好？
      吳先生：嗯、那你現在、還是有住在那個福祥路嗎？
      甲○○：這個我不用回答你啦，因為這是我跟他的問題嘛
              ，好不好？現在我手機喔…
      吳先生：沒有，你、啊、你這樣子講的話，我覺得你好像
              真的是沒有那個誠意要處理掉
      甲○○：我沒有誠意處理，我手機就不會通，我也不會說
              主動再打電話給你回報、跟你講我跟他的事情喔
              ，那就是這樣，那我有什麼問題，我、我會再跟
              他做協調，好」（通話時間：98年7 月29日第2
              通）
    「甲○○：喂
      某  男：喂
      甲○○：嘿，是
      某  男：嗯，方先生喲？
      甲○○：嗯，怎麼樣？
      某  男：嘿、啊、你那個、啊、你那個帳的事情，你好像
              都沒有在處理喔
      甲○○：我上次已經、法院那邊在處理了呀，啊、那個蘇
              先生也去警察局做筆錄了
      某  男：因為、因為那個我是不知道啦
      甲○○：嗯、對
      某  男：因為好像、聽說你好像說是一直在閃啦
      甲○○：我也沒在閃，我已經報案了呀，啊、蘇先生也去
              警察做筆錄了呀
      某  男：他也…哼（聽不清楚）
      甲○○：對呀，因為要告、檢察官起訴他重利嘛，然後也
              在起訴中，然後我的錢，他們、就是我欠他的錢
              ，我有部分還款，那警察也在做查詢的動作
      某  男：喂、喂、喂、喂
      甲○○：嘿
      某  男：嘿，方先生喲
      甲○○：警察也在做查詢的動作，包含第一組、第二組喔
              的電話，他們都已經在查詢，這些暴力、尤、因
              為說警察也要起訴他暴力討債、勒索擄人，也在
              起訴他呀，都在寫公文、都在上訴中，那我真的
              不想去打擾你們喔，因為我的那個、這個案子已
              經在、已經在警察那邊做處理了，那因為他現在
              跟我、他現在就是要一起、就是在跟我那個做法
              院訴訟，那法院看到時候，我們起訴、看我要還
              他多少錢、那怎麼還，就是這樣子。那我也不想
              去打擾你們啦，那因為喔、這跟你們沒有關係，
              啊、我的電話很臭，警察也是拿我的電話，他們
              去調我的口卡，因為他們知道第二組，他們在找
              第二組的人
       某 男：我先跟你講啦（以下某人的語調忽轉高昂）
       甲○○：嗯、對
       某  男：你先聽我說啦
       甲○○：嗯、好
       某  男：你要不要處理？啊、你如果不處理，我找你們
               家裡的人啦
       甲○○：沒關係呀，你如果是這樣子，我再去報一次案
               嘛，嘿呀
       某  男：沒關係，你去報啦，反正我們、蘇先生這邊人
               已經溝通好了，你若不出來喬，那我們就、直
               接就是對你啦
       甲○○：好啦，沒關係，啊、如果這樣，我再去報一次
               案啊，就這樣
       某  男：好、你去報
       甲○○：好、好（通話時間：98年8 月7 日）」等節，

司法院資訊處製作；財團法人民間司法改革基金會備份。
